臺灣高等法院臺中分院民事判決
109年度重上字第221號
上  訴  人  林怡曼    住○○市○○區○○路○段000號00樓                          之0
            黃絜琳  
            黃維靖  
上  三  人
訴訟代理人  洪翰今律師
複 代理 人  梁英傑  
上  訴  人  黃瑞宗  
訴訟代理人  洪俊誠律師
            洪翰今律師
被 上訴 人  林兆泰  
訴訟代理人  賴思達律師
            呂旺積律師
上列當事人間請求股份移轉登記等事件，上訴人對於中華民國10
9年8月14日臺灣臺中地方法院108年度重訴字第150號第一審判決
提起上訴，本院於111年4月13日言詞辯論終結，判決如下：
    主  文
上訴駁回。
第二審訴訟費用，由上訴人負擔。
    事實及理由
一、被上訴人主張：伊於民國92年5月21日、95年3月13日分別以
    總價新臺幣（下同）5,000萬元、280萬元購買○○○股份有限
    公司（下稱○○○公司）、○○汽車貨運股份有限公司（下稱○○
    公司）所有資產（含全部股權、設備、經營執照，及○○○公
    司所有坐落彰化縣○○鎮○○段000號、000號、000號、000號、
    000地號土地）。伊將上開土地借名登記在伊長女林○○及次
    女即上訴人林怡曼名下，權利範圍各1/2（登記在林怡曼名
    下部分下稱系爭土地），並將上開兩家公司如附表一、二示
    股權（下合稱系爭股權）輾轉借名登記在林怡曼及其夫即上
    訴人黃瑞宗、其女即上訴黃絜琳、其子即上訴人黃維靖（下
    合稱林怡曼等4人）名下。嗣伊發覺林怡曼等4人有侵吞伊財
    產之跡象，而於107年11月1日及同年月29日以存證信函之送
    達作為終止借名契約之意思表示，並請求林怡曼等4人返還
    系爭股權及系爭土地。爰依民法第179條之規定，求為命林
    怡曼等4人將系爭股權移轉予伊及林怡曼將系爭土地所有權
    移轉登記予伊之判決。
二、上訴人林怡曼等4人則以：伊等4人與林○○共同投資購買○○○
    公司及○○公司，實際經營並管理上開2家公司，與被上訴人
    間無借名登記關係存在云云，資為抗辯。
三、原審判決命上訴人林怡曼等4人應將系爭股權移轉予被上訴
    人，及林怡曼應將系爭土地移轉登記予被上訴人。上訴人提
    起上訴，聲明：㈠原判決除假執行部分外廢棄。㈡上開廢棄部
    分，被上訴人在第一審之訴駁回。被上訴人答辯聲明：上訴
    駁回。
四、兩造不爭執事項：　　
　㈠林怡曼為被上訴人之女，林怡曼與黃瑞宗為夫妻，黃絜琳、
    黃維靖為林怡曼與黃瑞宗之子女。
　㈡92年5月21日○○○公司前負責人江○及其他股東賴○○、王○○、王
    ○○○、楊○○、楊○○、蕭○○、蕭○○、鄭○、莊○○、莊○○○、林○○
    （下合稱江○等12人），以5,000萬元之價金出售○○○公司之
    全部股份及○○○公司所坐落使用之上開土地、建物、設備等
    。
　㈢92年購買○○○公司時，公司股東登記為○○瓦斯股份有限公司（
    下稱○○公司）、○○瓦斯股份有限公司（○○公司）、○○液化煤
    氣股份有限公司（下稱○○公司）。
　㈣○○○公司從92年購買至今，有如附表一所示之股權變動。
　㈤95年3月13日○○公司前股東黃○○、吳○○、吳○○、孫○○（下稱黃
    ○○等4人），以280萬元之價金出售○○公司之股權、經營執照
    及資產。
　㈥購買○○公司時，公司股東登記為○○○管理顧問有限公司、林怡
    曼、黃瑞宗。
　㈦原證1及原證7之買賣契約書為真正。
五、得心證之理由
  ㈠○○○公司部分：
　　⒈江○等12人於92年5月21日以5,000萬元之價金出售○○○公司
      之全部股份及○○○公司所坐落使用之上開土地、建物、設
      備等情，有該日簽立之不動產買賣契約可憑（下稱○○○買
      賣契約，見原審卷一39-46頁），且為兩造所不爭執（見
      不爭執事項㈡）。茲就○○○買賣契約價金之支付來源分述如
      下：
　　　⑴依○○○買賣契約第8頁手寫文字第點記載「定金即中市六
        信水湳分社GAC0000000NT$5,000,000 92.5.23及第七商
        銀SG0000000NY$5,000,000 92.5.23支票共貳張由乙方
        親收足訖無訛」（見原審卷一46頁），堪認○○○買賣契
        約之定金1,000萬元係以臺中市第六信用合作社水湳分
        社票號GAC0000000支票及第七商業銀行票號SG0000000
        支票支付予江○等12人。被上訴人主張其於92年5月23日
        自其所有華南商業銀行帳號00000000000號帳戶（下稱
        被上訴人華南銀行000000號帳戶）各匯款500萬元至聯
        信商業銀行水湳分行林怡曼帳戶（帳號：000000000000
        00，臺中市第六信用合作社於89年7月1日改制為聯信商
        業銀行，93年11月15日更名為臺灣新光商業銀行，下稱
        林怡曼聯信銀行帳戶），及第七商業銀行健行分行林○○
        帳戶（帳號：0000000000000，下稱林○○第七商銀帳戶
        ）等情，並提出華南商業銀行匯款申請書影本各2紙為
        證（見本院卷○000-000頁）。觀諸上開匯款申請書之對
        方科目欄位均記載「S00000-0」，與被上訴人華南銀行
        000000號帳戶末六碼相符，且被上訴人華南銀行000000
        號帳戶於92年5月23日支出1,000萬元，有華南商業銀行
        存款往來明細表暨對帳單可徵（見原審卷一103頁），
        足見被上訴人確實各匯款500萬元至林怡曼聯信銀行帳
        戶、林○○第七商銀帳戶，使林怡曼聯信銀行帳戶、林○○
        第七商銀帳戶為付款銀行之前揭支票2張得以兌付定金1
        ,000萬元，是定金1,000萬元係由被上訴人實際支付，
        堪以認定。
　　　⑵○○○買賣契約第8頁手寫文字倒數第4行起記載「92.7.4由
        甲方電匯新臺幣壹仟貳佰貳拾萬元正存入乙方臺中商銀
        社頭分行帳戶為價款之一部無訛」（見原審卷一46頁）
        。查上開金額係由○○公司帳戶於92年7月4日匯款610萬
        元、○○公司帳戶同日匯款305萬元、305萬元至上開臺中
        商銀社頭分行帳戶（當時為江○等12人使用，下稱○○○公
        司前臺中商銀帳戶），有匯款申請書可憑（見本院卷○0
        00-000頁）。又被上訴人主張：○○公司帳戶及○○公司帳
        戶為其實質控制等語，雖為林怡曼等4人所否認，惟據
        證人徐○○即林怡曼之阿姨於原審證稱：伊30幾歲時曾至
        被上訴人的○○公司上班過，伊並沒有實際出資○○公司，
        因為被上訴人說借名登記不用出錢，○○公司股份於83年
        移轉，伊有同意，因伊都聽被上訴人的，伊是被上訴人
        所經營集團的員工，被上訴人有需要伊就同意出名等語
        （見原審卷二143、144頁），以徐○○身為兩造親戚，利
        害關係相同，當無偏頗一方至犯偽證罪之可能，其證述
        應可憑信；再輔以證人林○○於原審證稱：101年前都是
        被上訴人借大家的人頭登記，自101年起被上訴人分配○
        ○公司、○○公司由伊家族經營，民興公司、○○公司由林
        怡曼家族經營等語（見原審卷二99頁），且證人林○○即
        林○○之夫於本院證稱：上開3張匯款申請書是伊所寫，
        是被上訴人叫伊去匯款，當時這○○公司、○○公司、○○公
        司都是被上訴人的公司等語（見本院卷一375頁），倘
        如被上訴人未能實際操控○○公司、○○公司，應無可能命
        林○○自○○公司、○○公司帳戶匯款，又如當時○○公司為林
        怡曼、黃瑞宗所經營，何不親自辦理匯款至○○○公司前
        臺中商銀帳戶，反由林○○處理？凡此種種，堪認○○公司
        、○○公司於92年間均為被上訴人實際經營，是被上訴人
        主張當時○○公司、○○公司帳戶為其實際掌控，此部分價
        金實際上為被上訴人支付等情，堪以採認。
　　　⑶○○○買賣契約第8頁手寫文字倒數第2行起記載「92.7.7由
        甲方電匯新臺幣柒佰捌拾萬元正存入乙方臺中商銀社頭
        分行帳戶為價款之一部無訛」（見原審卷一46頁）。被
        上訴人主張上開金額係其指示林○○匯款780萬元至○○○公
        司前臺中商銀帳戶，並提出玉山商業銀行匯款申請書為
        證（見本院卷一327頁），且證人林○○於原審證稱：被
        上訴人是伊父親，從小都是被上訴人叫伊做什麼，伊就
        做什麼等語（見原審卷二96頁），堪認此780萬元係林○
        ○依被上訴人指示所匯，自屬被上訴人所支付。
　　　⑷○○○買賣契約第1頁右側手寫文字記載「92.8.25交付新臺
        幣壹仟貳佰萬元正（即聯信商銀水湳分行GAC0000000NT
        $12,000,000  92.8.25支票乙張）出賣人確實親收足訖
        ，不另立收據。92.8.25交付新臺幣參佰萬元正（即聯
        信商銀水湳分行GAC0000000NT$3,000,000  92.9.1支票
        乙張）出賣人確實親收足訖，不另立收據」（見原審卷
        一39頁），堪認此1,500萬元價金元係以林怡曼聯信銀
        行帳戶為付款銀行之支票2張支付予江○等12人。被上訴
        人主張：伊自伊實質控制之伊妻林○○名下聯信商業銀行
        水湳分行帳戶（帳號：00000000000000，下稱林○○聯信
        銀行帳戶）分別貸款99萬元、500萬元，並自伊個人所
        有聯信商業銀行水湳分行帳戶（帳號：00000000000000
        ，下稱被上訴人聯信銀行帳戶）貸款601萬元，存入林○
        ○聯信銀行帳戶；又於92年8月27日自林○○聯信銀行帳戶
        支出1,200萬元（分6筆，每筆200萬元），作為GAC0000
        000支票之1,200萬元票款用；另於92年9月1日自伊名下
        之○○公司華南商業銀行帳戶匯款300萬元至林○○聯信銀
        行帳戶，並於同日自林○○聯信銀行帳戶支出300萬元（
        分2筆，各為200萬元、100萬元），作為支付GAC000000
        0支票之300萬元票款用等語，並提出林○○聯信銀行帳戶
        、被上訴人聯信銀行帳戶存摺往來明細表及○○公司華南
        商業銀行帳戶存款往來明細表暨對帳單為證（見本院卷
        一329、331、335頁，原審卷一105頁），觀諸被上訴人
        所述支付票款時間與該兩張支票之發票日相近或相同，
        且金額亦相符，堪認被上訴人所述為真，此部分1,500
        萬元價金，亦堪認定為被上訴人所支付。
　　　⑸○○○買賣契約第6頁右側手寫文字記載「92.10.1再交付新
        臺幣伍佰萬元正（即華銀員林分行NC0000000、NC00000
        00支票共貳張）出賣人確實親收足訖，不另立收據」（
        見原審卷一44頁），堪認此500萬元價金係以林○○華南
        銀行員林分行帳戶（帳號：000000000000，下稱林○○華
        南銀行帳戶）為付款銀行之支票2張支付予江○等12人。
        又被上訴人主張：於92年10月2日及3日自伊實質控制之
        林○○華南銀行帳戶各支出250萬元，作為上開支票之票
        款等語，且證人林○○證稱：伊自己有個人的帳戶，開設
        在元大銀行文心分行，戶名是伊自己的名字，其他伊名
        字的帳戶是被上訴人在運用等語（見原審卷二100頁）
        ，足見林○○華南銀行帳戶確為被上訴人所使用，堪認此
        部分500萬元價金，亦為被上訴人所支付。
　　　⑹林怡曼等4人雖辯稱：伊等支付購買○○○公司價金共2,525
        萬元，①林怡曼以其名下房屋向華南銀行貨款1,000萬元
        ，其中610萬元於92年7月4日由林怡曼名下○○公司帳戶
        匯至○○○公司前臺中商銀帳戶，另於同日由林怡曼代林○
        ○以○○公司名義匯款305萬至○○○公司前臺中商銀帳戶，
        並將貸款餘額85萬元於同日交林○○匯至其名下○○公司帳
        戶，再將此筆金額匯至○○○公司前臺中商銀帳戶；②於92
        年7月10日匯款367萬元、28萬元，於同年8月22日匯款3
        4萬元，及於同年10月20日匯款27萬元至林○○聯信銀行
        帳戶；③於94年12月13日、95年7月7日、95年8月16日、
        96年1月15日、96年2月14日，由黃瑞宗分別匯款86萬元
        、27萬元、103萬元、96萬元、91萬元至被上訴人華南
        銀行中港分行帳戶，於95年3月14日、95年11月1日、96
        年10月12日、96年11月13日、97年7月1日、97年11月4
        日、98年11月30日由黃瑞宗分別匯款12萬元、29萬元、
        80萬元、60萬元、120萬元、65萬元、300萬元至○○○公
        司華南銀行員林分行帳戶云云（見本院卷二10、13頁）
        。惟：
　　　　①林怡曼等4人對林怡曼以何房屋貸款1,000萬元乙節，
          未具體說明，且當時○○公司、○○公司帳戶均為被上訴
          人所控制，業如前述，難認由○○公司所匯出款項即為
          林怡曼所支付；又林怡曼等4人既抗辯○○公司、○○公
          司帳戶為林○○所有，則林怡曼等4人將305萬元、85萬
          元匯入非其等控制之○○公司、○○公司帳戶，用以支付
          其等主張之出資價金，顯非合理，是林怡曼等4人抗
          辯有支付○○○買賣契約價金1,000萬元云云，並無可採
          。
　　　　②林怡曼固於92年7月10日匯款367萬元、28萬元，於同
          年8月22日匯款34萬元至林○○聯信銀行帳戶，然林○○
          聯信銀行帳戶隨即於同年7月10日轉帳375萬元，用於
          償還放款，並於同年月15日轉帳284,253元，用於支
          付國稅款，又於同年8月25日轉帳35萬元，用於返還
          放款，有林○○聯信銀行帳戶之存摺類往來明細表可憑
          （見本院卷一329、404、405頁，卷二23、25頁），
          難認上開匯款係用於支付○○○買賣契約價金。另於同
          年10月20日由○○公司帳戶匯款27萬元至林○○聯信銀行
          帳戶，惟當時○○公司帳戶為被上訴人實際控制，業如
          前述，自難認所滙款項係屬林怡曼等4人之資金。況
          上開匯款與○○○買賣契約手寫記載之付款時間、金額
          無一相符，難認上開匯款係用以支付○○○買賣契約之
          價金。
　　　　③林怡曼等4人雖抗辯：黃瑞宗於94年至97年匯款共1,06
          9萬元至被上訴人華南銀行中港分行帳戶、○○○公司華
          南銀行員林分行帳戶云云，然上開匯款時間離○○○買
          賣契約手寫文字記載最後1次付款時間92年10月1日已
          有2至5年之久，且亦非匯入當時江○等12人所使用之○
          ○○公司前臺中商銀帳戶，縱黃瑞宗有前述之匯款行為
          ，亦與支付○○○買賣契約價金無關。
　　　⑺依被上訴人與林怡曼等4人各自陳述之支付價金過程，被
        上訴人所述之匯款時間及金額符合○○○買賣契約所載之
        支付時間及金額，林怡曼等4人所述之匯款時間及金額
        ，多數與○○○買賣契約所載之支付時間及金額不符，兩
        相比較，自應認○○○買賣契約價金均係由被上訴人所支
        付。
　　⒉按稱「借名登記」者，謂當事人約定一方將自己之財產以
      他方名義登記，而仍由自己管理、使用、處分，他方允就
      該財產為出名登記之契約，其成立側重於借名者與出名者
      間之信任關係，在性質上應與委任契約同視，倘其內容不
      違反強制、禁止規定或公序良俗者，固應賦予無名契約之
      法律上效力，並類推適用民法委任之相關規定（最高法院
      98年度台上字第990 號判決意旨參照）。又主張有借名委
      任關係存在事實之人，於他造未自認下，須就此項利己事
      實證明至使法院就其存在達到確信之程度，始可謂已盡其
      依民事訴訟法第277條前段規定之舉證責任；另就上揭利
      己之待證事實，茍能證明在經驗法則或論理法則上，足以
      推認該待證事實存在之間接事實，即無不可，非以直接證
      明該待證事實為必要。查○○○買賣契約價金既為被上訴人
      所支付，且當時江○等12人出售之○○○公司實體記名股票，
      現仍在被上訴人持有中（見本院卷○000-000頁），足見買
      受○○○公司股權及相關設備、土地之實際所有權人確為被
      上訴人。被上訴人雖將○○○公司股東登記為○○公司、○○公
      司、○○公司（見不爭執事項㈢），並將系爭土地登記在林
      怡曼名下，惟林怡曼等4人僅抗辯稱係由林怡曼、黃瑞宗
      出資向江○等12人購入○○○公司股權半數及系爭土地，並未
      抗辯係由被上訴人贈與或向被上訴人購買取得，自可排除
      贈與或再行出賣予林怡曼等4人之可能，且據證人林○○證
      稱：伊是人頭，○○○公司股份有登記在伊名下，簽訂○○○公
      司買賣契約時伊在場，被上訴人作瓦斯行已經2、30年了
      ，瓦斯行越做越大，剛好可以往上游整合，並且可以控管
      瓦斯的品質，所以被上訴人當時決定要買這個分裝場，購
      買事宜都是被上訴人去接洽，價金是被上訴人處理的，○○
      ○公司事實上是由被上訴人負責經營，伊未參與○○○公司事
      務，○○○公司資金往來都是被上訴人處理，○○○公司的董事
      會等會議都是被上訴人拿給伊簽名，他再請伊轉交林怡曼
      簽名，伊沒有實際參與經營等語（見原審卷二95、96、10
      3頁）；證人林○○亦證稱：伊於簽訂○○○公司買賣契約時在
      場，當時被上訴人經營瓦斯有成，被上訴人說有機會要買
      分裝場，為提升公司競爭力做垂直整合，以穩定瓦斯的品
      質，所以去購買○○○公司，伊有陪被上訴人去簽約，購買○
      ○○公司之價金，就伊所知大部分是向銀行借來的，辦理股
      權登記都是被上訴人辦理的，從92年開始都一直由被上訴
      人在經營○○○公司，被上訴人也一直住在○○○公司，到現在
      都還是，伊是人頭，沒有參與○○○公司之經營等語（見原
      審卷二108、109頁）；證人徐○○證稱：被上訴人說購買○○
      ○公司是其一生最大成就，被上訴人借名登記給他女兒等
      語（見原審卷二143頁）；證人林○○即○○○公司前廠長證稱
      ：被上訴人去購買○○○公司後，伊改在○○○公司擔任廠長，
      事實上由被上訴人負責經營，○○○公司重大決策由被上訴
      人處理等語（見原審卷二154、155、156頁），足見被上
      訴人購得○○○公司股權及土地後，將股權借名登記在○○公
      司、○○公司、○○公司名下，及將系爭土地借名登記在林怡
      曼名下，並非贈與或出售予林怡曼等4人。至林怡曼等4人
      抗辯：林○○、林○○與其等另有訴訟，所為證詞不實云云，
      惟本院係以被上訴人提出之出資證明認屬可採後，再參照
      上開4位證人之證詞，而得出被上訴人借名登記之主張屬
      實之心證，非光憑證人證詞加以判斷，縱林怡曼等4人與
      林○○、林○○因另案涉訟，亦不得以此認定證人證詞不足憑
      採，林怡曼等4人聲請再傳訊證人林○○及被上訴人（見本
      院卷二173頁），核無必要。另林怡曼等4人雖抗辯○○○公
      司之股利並未分配予被上訴人云云，惟林怡曼等4人與林○
      ○本為被上訴人之至親，被上訴人分配股利予渠等，應為
      親情之表現，且縱被上訴人將股利直接分配予林○○一家或
      林怡曼等4人，亦屬被上訴人就其所有○○○公司股利處分之
      問題，尚不得以此推認被上訴人非○○○公司股權及系爭土
      地之真正所有權人。
　　⒊被上訴人主張：○○○公司於92年7月4日增資122萬股（下稱
      第1次現金增資），係於支付○○○買賣契約第2期款同時辦
      理等語。查被上訴人確於92年7月4日匯款1,220萬元至○○○
      公司前臺中商銀帳戶，業如前揭㈠⒈⑵所述，且○○○公司於92
      年7月3日之股東臨時會議事錄、董事會議事錄確有增資1,
      220萬元之議決案，並於92年7月18日辦畢增資登記，有上
      開股東臨時會議事錄、董事會議事錄、公司變更登記表可
      憑（原審卷○000-000頁），自應認第1次增資122萬股（每
      股10元，共計1,220萬元）為被上訴人所出資，借名登記
      在○○公司、○○公司、○○公司名下。
　　⒋被上訴人將向江○等人購得之○○○公司股份先借名登記在○○
      公司、○○公司、○○公司名下，並辦理第1次現金增資，之
      後○○○公司股權變更如附表一所示，其間雖有辦理以買賣
      或贈與為原因之股權變動 ，惟被上訴人主張：所有轉讓
      、贈與為原因之股權變動均為其主導等語（見原審卷一41
      2頁），本院徵諸前揭4位證人證詞及被上訴人出資與第1
      次現金增資過程，堪認上開股權變動，均屬被上訴人以真
      正所有權人身分調整借名登記名義人，且林怡曼等4人亦
      未曾抗辯係向被上訴人購得或受贈○○○公司股份，是○○○公
      司各次股權變動均成立一次借名登記關係，自不得以被上
      訴人於原審主張借名登記時間各次不同，即認被上訴人所
      述不實。又林怡曼等4人辯稱：林怡曼贈與股權予黃瑞宗
      、黃絜琳、黃維靖云云，惟○○○公司股權之真正所有權人
      為被上訴人，自應認轉讓、贈與行為係有權主導之被上訴
      人所為，林怡曼等4人前揭置辯，與現存證據資料不符，
      自無可採。
　　⒌被上訴人主張：○○○公司於99年1月29日辦理現金增資142萬
      股（下稱第2次現金增資），其中登記在林怡曼等4人名下
      71萬股之資金，係伊於99年1月4日至7日由○○○公司華南銀
      行員林分行帳戶匯款共710萬元至林○○華南銀行員林分行
      帳戶，再轉至民興能源股份有限公司合作金庫松竹分行帳
      戶（下稱民興公司合作金庫帳戶），再由林怡曼、黃瑞宗
      依被上訴人指示將前開款項自民興公司合作金庫帳戶存入
      林怡曼、黃瑞宗2人帳戶，再轉入○○○公司華南銀行員林分
      行帳戶等情。林怡曼等4人雖辯稱係由其等花旗銀行個人
      帳戶共匯款710萬元至○○○公司華南銀行員林分行帳戶，並
      提出花旗銀行跨行匯款申請書、匯出匯款歷史資料查證明
      細為證（見原審卷○000-000頁）。惟查被上訴人於99年1
      月4日分別自○○○公司華南銀行員林分行帳戶、○○公司華南
      銀行員林分行帳戶各匯款210萬元、200萬元至林○○華南銀
      行帳戶，復於同年月5月、7日自○○○公司華南銀行員林分
      行帳戶各匯款250萬元、50萬元至林○○華南銀行帳戶，再
      將林○○華南銀行帳戶內之710萬元，分別於同年月4、5、7
      、8日各匯款200萬元、200萬元、200萬元、110萬元至民
      興公司合作金庫松竹分行帳戶等情，有林○○華南銀行帳戶
      對帳單及可憑（見本院卷一87、89頁，本院卷二137頁）
      。被上訴人復於同年月15日自民興公司合作金庫松竹分行
      帳戶各匯款124萬元、248萬元至黃瑞宗花旗銀行北臺中分
      行帳戶、林怡曼花旗銀行北臺中分行帳戶，於同年月20日
      、同年2月9日自民興公司合作金庫松竹分行帳戶各匯款30
      0萬元、38萬元至黃瑞宗花旗銀行北臺中分行帳戶等情，
      有合作金庫松竹分行歷史交易明細查詢結果及花旗電話/
      電子網路銀行交易明細表可憑（見本院卷二138、140、14
      5、148頁），足見黃瑞宗、林怡曼花旗銀行北臺中分行帳
      戶內有710萬元係來自被上訴人掌控之○○○公司華南銀行員
      林分行、○○公司華南銀行員林分行（○○公司亦為被上訴人
      所實際經營，詳後述）、林○○華南銀行、民興公司合作金
      庫松竹分行帳戶，是縱該710萬元再由林怡曼等4人花旗銀
      行北臺中分行帳戶再匯至○○○公司華南銀行員林分行帳戶
      ，仍應認該710萬元為被上訴人所出資。林怡曼等4人雖辯
      稱：林○○於93年起，與伊等經營公司及個人有頻繁的資金
      借貸往來情形，○○○公司或○○公司有資金需求，就會向伊
      等調度資金，是一種借貸關係云云，然林怡曼等4人對前
      揭抗辯並未舉證以實其說，自難憑採。從而，○○○公司辦
      理第2次現金增資既均為被上訴人出資，自堪認定被上訴
      人將第2次增資如附表一編號F4、5、6、7所示股份借名登
      記在林怡曼等4人名下。
　　⒍按股份有限公司未發行股份之記名股，其股份轉讓之成立
      要件，只須當事人間具備要約與承諾之意思表示，即為已
      足。而依公司法第165條第1項規定之要旨，尚須經過變更
      名義即所謂「過戶」之手續，始得以其轉讓對抗公司，但
      此僅為對抗公司之要件，並非股份轉讓之生效要件（最高
      法院89年度台上字第1289號判決意旨參照）。查○○○公司
      於92年7月3日變更公司章程，將其資本總額定為1,380萬
      元，分為138萬股，每股10元，有該年度章程可憑（見本
      院卷一135頁），且○○○公司歷年章程第8條均規定：「本
      公司股票概為記名式由董事三人以上簽名蓋章依法發行之
      」（見本院卷一135、141、147、153、159頁），足見○○○
      公司股票為記名式且應發行。而被上訴人主張：如附表一
      編號A所示○○○公司記名實體股票（下稱舊股票），一直為
      伊所持有中，本應辦理註銷，因疏忽而未辦理，但已完成
      股權移轉變動之程序等語（見本院卷一93、94頁），上訴
      人則辯稱：被上訴人持有之舊股票都要註銷，不代表任何
      權利，當時註銷後依照○○○公司章程要換發新的紙本股票
      ，但並沒有發行，故被上訴人人請求移轉股份無法執行云
      云（見本院卷一132頁），然被上訴人持有之舊股票發行
      股份為160股，每股金額1萬元，有該等股票影本可稽（見
      本院一卷105-127頁），是被上訴人持有之舊股票已不符
      合修正後章程規定之股數、每股金額，本應註銷改發行新
      股票，雖被上訴人未辦理註銷，惟註銷程序僅為行政管理
      事項，該等舊股票已因章程修正即失其表彰股權之效力；
      又該等舊股票失效後，○○○公司雖未依章程規定發行新股
      票，惟股份有限公司未發行股份之記名股只須當事人間具
      備要約與承諾之意思表示，即可轉讓，上訴人辯稱無法執
      行云云，自無可採。另○○○公司於第1、2次增資，亦均未
      發行股票，為兩造所不爭執，固與○○○公司章程不符，惟
      依前開判決意旨，○○○公司未發行股份之記名股，仍可轉
      讓，林怡曼等4人辯稱：股票未發行，股權移轉即未生效
      力，不生返還問題云云，亦非可取。
　　⒎綜上，被上訴人將系爭土地借名登記在林怡曼名下，且最
      後將如附表一編號I4、5、6、7所示股權借名登記在林怡
      曼等4人名下。嗣經被上訴人以林怡曼等4人侵吞財產為由
      ，於107年11月1日及同年月29日以存證信函之送達向林怡
      曼作為終止借名登記契約之意思表示，有存證證函及回證
      可憑（見原審卷一79-89頁），另以起訴狀之送達作為對
      黃瑞宗、黃絜琳、黃維靖終止借名登記契約之意思表示，
      可認系爭土地及上開股權之借名登記契約已合法終止，是
      被上訴人依民法第179條之規定，請求林怡曼將系爭土地
      移轉登記予被上訴人，及林怡曼、黃瑞宗、黃絜琳、黃維
      靖應將其等名下○○○公司股權依序為252,000股、644,000
      股、252,000股、252,000股移轉予被上訴人，為有理由，
      應予准許。
　㈡○○公司部分
　　⒈○○公司前股東黃○○等4人，於95年3月1日以280萬元之價金
      出售○○公司之全部股份及資產設備等情，有該日簽立之契
      約（下稱○○公司買賣契約）、股權轉讓證書、年度證券交
      易稅一般代繳稅額繳款書可憑（見原審卷一91-98頁），
      且為兩造所不爭執（見不爭執事項㈤）。茲就○○公司買賣
      契約價金之支付來源分述如下：
　　　⑴依○○公司買賣契約付款明細記載頭期款是以支票號碼PC0
        000000，發票日95年3月11日，付款銀行為華南銀行員
        林分行，金額80萬元之支票支付，第二期款以兩張支票
        支付，其中一張為支票號碼PC0000000，發票日95年4月
        25日，付款銀行為華南銀行員林分行，金額60萬元之支
        票（見原審卷一92頁）。被上訴人主張上開2張支票，
        係以林○○華南銀行帳戶（帳號000000000000，下稱林○○
        華南銀行0000號帳戶）於95年3月15日、同年4月27日支
        付80萬元、60萬元，並提出該帳戶存款往來明細表為證
        （見原審卷一111頁），本院觀諸上開明細中支出金額
        與上開票款相同，支出日期相近，且該兩筆支出摘要為
        「MW」（中心扣帳），堪認確係供支付上開2張支票票
        款之用。又證人林○○證稱：伊自己有個人的帳戶，開設
        在元大銀行文心分行，戶名是伊自己的名字，其他伊名
        字的帳戶是被上訴人在運用等語（見原審卷二100頁）
        ，足見林○○華南銀行0000號帳戶確為被上訴人所使用，
        堪認此部分80萬、60萬元價金，為被上訴人所支付。
　　　⑵○○公司買賣契約第二期款另一張支票係以支票號碼AB000
        0000，發票日95年4月25日，付款銀行為亞太儲蓄部（
        復華文心），金額120萬元之支票支付，尾款則為支票
        號碼AB0000000，發票日96年7月17日，付款銀行為亞太
        儲蓄部（復華文心），金額20萬元之支票支付（見原審
        卷一92頁）。被上訴人主張上開2張支票，係以林○○名
        下之元大銀行文心分行帳戶（帳號：0000000000000000
        000，下稱林○○元大銀行帳戶）於95年年4月25日、96年
        7月18日支付120萬元、20萬元，並提出該帳戶客戶往來
        交易明細為證（見原審卷一113、115頁），本院觀諸上
        開明細中支出金額與上開票款相同，支出日期相近，堪
        認確係供支付上開2張支票票款之用。又證人林○○於原
        審證稱：購買○○公司價金之金流都是被上訴人安排的等
        語（見原審卷二115頁），足見林○○元大銀行帳戶中前
        述120萬元、20萬元確為被上訴人所準備，堪認此部分1
        20萬、20萬元價金，為被上訴人所支付。
　　　⑶林怡曼等4人辯稱：於簽約前之95年2月20日由黃瑞宗華
        僑商銀匯款53萬元至林○○華南銀行員林分行帳戶（帳號
        000000000000000，下稱林○○華南銀行員林分行0000號
        帳戶），又於95年5月22日自黃瑞宗華僑商銀匯款89萬
        元至林○○華南銀行員林分行0000號帳戶，用以支付○○公
        司買賣契約價金云云（見原審卷一264頁），並提出存
        摺往來明細及帳戶帳號資料為證（見原審卷一351、353
        、435頁）。然前述⑴所示支票票款係由林○○華南銀行00
        00號帳戶支付，與林怡曼等4人所稱之林○○華南銀行員
        林分行0000號帳戶帳號不同，且林○○華南銀行0000號帳
        戶於95年2月20日、同年5月22日並未有53萬元、89萬元
        匯入，有該帳戶之存款往來明細表暨對帳單可憑（見原
        審卷一111頁），是縱黃瑞宗華僑商銀帳戶曾匯款53萬
        元、89萬元至林○○華南銀行員林分行0000號帳戶，因匯
        款時間與金額與前述4張支票發票日及金額無一相符，
        且兩筆款項合計142萬元，亦與○○公司價金280萬元之半
        數不符，難認是用以支付○○公司買賣契約之價金；況如
        林怡曼、黃瑞宗要支付○○公司買賣契約價金，直接由其
        等帳戶匯款至○○公司帳戶或開立其等帳戶為付款銀行之
        支票即可，何須借由林○○之銀行帳戶支付，更見林怡曼
        等4人辯稱其等支付○○公司買賣契約價金云云，並無可
        採。
　　　⑷被上訴人就其支付○○公司買賣契約之價金已有相當之證
        明，林怡曼等4人所提反證，尚不足使本院得○○公司買
        賣契約之價金為林怡曼或黃瑞宗支付之心證，故被上訴
        人主張○○公司買賣契約之價金為其所支付，並取得○○公
        司股權、經營權及資產之所有權，應堪採認。
　　⒉被上訴人購入○○公司股權後，雖將○○公司股權一半登記在
      林怡曼、黃瑞宗名下（見不爭執事項㈥），惟林怡曼等4人
      並未抗辯係受贈或向被上訴人購買取得，自可排除被上訴
      人贈與或再行出售○○公司一半股權予林怡曼、黃瑞宗人之
      可能。且據證人林○○證稱：被上訴人有跟伊提到購買○○公
      司的原因，當時僱請他人幫忙運送瓦斯，為了要一條龍經
      營，所以需要一個貨運公司；○○公司有辦理盈餘分配，都
      是由被上訴人統籌處理，○○公司是被上訴人負責經營，伊
      沒有參與公司的業務等語（見原審卷二96、97頁），另證
      人林○○亦證稱：簽立○○公司買賣契約時伊在場，會購買○○
      公司是因為買了分裝場後油罐車一開始要委外運送，經過
      2、3年伊聽被上訴人講說很高興可以買到貨運公司，因為
      委外這段期間曾經有很多困擾，所以有機會買到貨運公司
      時，要伊陪他去買；購買○○公司都是被上訴人去接洽，伊
      是被上訴人準備要買、簽約時才通知伊陪他去，價金支付
      都是被上訴人處理的，伊未持有○○公司的過戶申請書等資
      料，如何辦理過戶登記都是被上訴人處理，細節伊不知道
      ，○○公司事實上是由被上訴人負責經營，伊未參與公司事
      務等語（見本院卷二110頁），證人徐○○證稱：○○○公司及
      ○○公司事實上是被上訴人負責經營起來的，都是由被上訴
      人下決定等語（見本院卷二145頁），證人林○○證稱：○○○
      公司、○○公司都是被上訴人集團下的公司，是同老闆，是
      分裝場，被上訴人去購買○○○公司及○○公司後，是伊與被
      上訴人去交接，該二家公司原本就有營業，原本的員工都
      還在那邊作，只是負責人換人而已，○○○公司及○○公司事
      實上是由被上訴人負責經營等語（見原審卷二155頁），
      足見被上訴人係將○○公司股權半數借名登記在林怡曼、黃
      瑞宗名下，並非事後贈與或再行出售予林怡曼、黃瑞宗。
      至林怡曼等4人對證人詞詞及股利分配之抗辯，同前㈠⒈⑵、
      ⒉之說明，不另贅述。
　　⒊被上訴人將向黃○○等4人購得之○○公司股份半數先借名登記
      在林怡曼、黃瑞宗名下，之後○○公司股權變更如附表二所
      示，其間雖有辦理以轉讓或贈與為原因之股權變動 ，惟
      被上訴人主張：所有轉讓、贈與為原因之股權變動均為其
      主導（見原審卷二412頁），本院徵諸○○公司係由被上訴
      人所出資及前揭4位證人證詞，堪認歷次所為之股權變動
      ，均屬被上訴人以所有權人身分調整借名登記名義人，且
      林怡曼等4人亦未曾抗辯係向被上訴人購得或受贈○○公司
      股份，是○○公司各次股權變動均成立一次借名登記關係，
      自不得以被上訴人於原審主張借名登記時間各次不同，即
      謂被上訴人所述不實。又林怡曼等4人辯稱：係林怡曼贈
      與股權予黃瑞宗、黃絜琳、黃維靖云云，惟○○公司股權之
      真正所有權人為被上訴人，自應認轉讓、贈與行為係有權
      主導之被上訴人所為，林怡曼等4人前揭置辯，與現存證
      據資料不符，自無可採。
　　⒋○○公司歷年章程第7條均規定：「本公司股票概為記名式由
      董事三人以上簽名或蓋章，依法簽證後發行之」（見本院
      卷一171、175頁），足見○○公司股票為記名式且應發行。
      被上訴人雖主張：購得之○○公司股票已註銷等語（見本院
      卷一94頁），且林怡曼等4人亦抗辯○○公司股票應註銷等
      語（見本院卷一132頁），足見目前並無○○公司實體股票
      存在，此情況自可比照「股份有限公司未發行股份之記名
      股」情況處理，應認只須當事人間具備要約與承諾之意思
      表示，即可轉讓，林怡曼等4人辯稱：○○公司股票註銷後
      未依法發行新股票，股權移轉即未生效力，不生返還問題
      云云，即無可採。又被上訴人將○○公司股權半數借名登記
      在林怡曼、黃瑞宗名下，經多次股權變更後，最後一次借
      名登記情形係林怡曼185股、黃瑞宗470股、黃絜琳185股
      、黃維靖185股，有○○公司股東名簿可憑（見原審卷一35
      頁），嗣被上訴人以林怡曼等4人有侵吞財產為由，於107
      年11月1日及同年月29日以存證信函之送達向林怡曼作為
      終止借名登記契約之意思表示，有存證證函及回證可憑（
      見原審卷一79-89頁），被上訴人復以起訴狀之送達作為
      對黃瑞宗、黃絜琳、黃維靖終止借名登記契約之意思表示
      ，可認上開股權之借名登記契約已合法終止，是被上訴人
      依民法第179條之規定，請求林怡曼、黃瑞宗、黃絜琳、
      黃維靖應將其等名下○○公司股權依序為185股、470股、18
      5股、185股移轉予被上訴人，為有理由，應予准許。
六、綜上所述，被上訴人依民法第179條之規定，請求林怡曼、
    黃瑞宗、黃絜琳、黃維靖將其等名下○○○公司股權依序為252
    ,000股、644,000股、252,000股、252,000股移轉予被上訴
    人，將其等名下○○公司股權依序為185股、470股、185股、1
    85股移轉予被上訴人，及請求林怡曼將系爭土地移轉登記予
    被上訴人，為有理由，應予准許。原審為上訴人敗訴之判決
    ，核無不合。上訴意旨指摘原判決不當，求予廢棄改判，為
    無理由，應予駁回。
七、本件事證已臻明確，兩造其餘之攻擊或防禦方法及所用之證
    據，經本院斟酌後，認為均不足以影響本判決之結果，爰不
    逐一論列，併此敘明。
據上論結，本件上訴為無理由，依民事訴訟法第449條第1項、第
78條，判決如主文。
中　　華　　民　　國　　111 　年　　4 　　月　　27　　日
        　　              民事第八庭  
　　　　　　　　              審判長法　官  杭起鶴
　　　　　　　　　　　　　　        法　官  吳國聖
　　　　　　　　　　　　　　　      法　官  黃裕仁
正本係照原本作成。          
如不服本判決，應於收受送達後二十日內向本院提出上訴書狀，
其未表明上訴理由者，應於提出上訴後二十日內向本院補提理由
書狀（均須按他造當事人之人數附繕本）。因疫情而遲誤不變期
間，得向法院聲請回復原狀。
上訴時應提出委任律師或具有律師資格之人之委任狀；委任有律
師資格者，另應附具律師資格證書及釋明委任人與受任人有民事
訴訟法第四百六十六條之一第一項但書或第二項所定關係之釋明
文書影本。如委任律師提起上訴者，應一併繳納上訴裁判費。 
                                    書記官  王麗珍
　　　　　　　　　　　　　　　　　　
中　　華　　民　　國　　111 　年　　4 　　月　　27　　日








一：○○○股份有限公司股份變動情形
發生原因  購買取得股份 第一次現金增資 以買賣為原因移轉股份 以贈與為原因移轉股份 以買賣為原因移轉股份 第二次現金增資 最後登記之股份 日期  92.6.18 92.7.4 95.2.20 97.10.29 98.11.1 99.1.29 99.2.12 （主管機關核准日期) 編號 股東姓名 A B C D E F I 1 ○○公司 40,000 305,000 -345,000 0 0 0 0 2 ○○公司 40,000 305,000 -345,000 0 0 0 0 3 ○○公司 80,000 610,000 -690,000 0 0 0 0 4 林怡曼   258,750 -134,750 0 128,000 252,000 5 黃瑞宗   258,750 59,250 0 326,000 644,000 6 黃絜琳   86,250 37,750 0 128,000 252,000 7 黃維靖   86,250 37,750 0 128,000 252,000 8 ○○○公司   690,000  -46,000 0 644,000 9 林○○     23,000 229,000 252,000 10 林○○     23,000 229,000 252,000 11 林○○      252,000 252,000 小計   1,220,000 0 0 0 1,420,000 2,800,000 總計  160,000 1,380,000 0 1,380,000 1,380,000 2,800,000 2,800,000 

附表二：○○汽車貨運股份有限公司股份變動情形
內容  改選及變更負責人後名冊 轉讓 股東過世繼承人轉讓 轉讓 以贈與為 原因移轉 以贈與為 原因移轉 以贈與為 原因移轉 以贈與為 原因移轉 以贈與為 原因移轉 截至108年8月20日止股份總計   主管機關核准日          日期  95.3.29 95.4.26 96.7.17 97.10.13 97.10.14 98.1.29 100.4.26 100.4.27 107.11.30  1 黃○○ 600 -600        0 2 吳○○ 250 -250        0 3 孫○○ 250 -250        0 4 吳○○ 775 -775        0 5 張○○ 175 0 -175       0 6 ○○○公司  850 175 -1,025      0 7 林怡曼  550   -265 -100    185 8 黃瑞宗  475   145 -150    470 9 林○○    630 -90 -70 -286  286 470 10 林○○    395 -110 -100 143 -143  185 11 林○○     100 85 143  -143 185 12 林○○     100 85  143 -143 185 13 黃絜琳     60 125    185 14 黃維靖     60 125    185 總計  2,050 0 0 0 0 0 0 0 0 2,050